【裁判字號】    96,交上更(一),5
【裁判日期】    970225
【裁判案由】    業務過失致死
【裁判全文】
臺灣高等法院高雄分院刑事判決     96年度交上更(一)字第5號
上  訴  人  臺灣屏東地方法院檢察署檢察官
被      告  丙○○
選任辯護人  湯瑞科  律師
上列上訴人因被告業務過失致死案件，不服臺灣屏東地方法院94
年度交訴字第86號中華民國95年12月29日第一審判決（起訴案號
：臺灣屏東地方法院檢察署94年度偵字第855 號），提起上訴，
判決後，經最高法院發回更審，本院判決如下：
    主  文
原判決撤銷。
丙○○從事業務之人，因業務過失致人於死，處有期徒刑拾月，
減為有期徒刑伍月，如易科罰金，以銀元參佰元即新台幣玖佰元
折算壹日。
    事  實
一、丙○○為職業大貨車之駕駛，係以駕駛為業務之人，於民國
    94年1 月11日7 時35分許，駕駛車牌號碼097-GX號營業用大
    貨車，沿屏東縣竹田鄉○○村○○路由萬丹往潮州北往南方
    向行駛，該路段之時速限制為50公里，且明知營業用大貨車
    不得行駛內側車道，其竟以時速60公里以上之速度超速違規
    行駛內側車道，行駛至連成路22號附近時，本應注意行車時
    應保持兩車併行間隔及不得超速行駛內側車道，且依當時日
    間光線天氣晴朗、視距良好無障礙物、柏油路面乾燥無缺陷
    等客觀情狀，並無不能注意之情事，竟疏未注意其右前方車
    頭與其同向行駛於外側車道，由王儷臻所駕、搭載楊清河所
    駕駛車牌號碼ST-4536 號自用小客車之行車狀況，而未適時
    減速閃避，王儷臻變換車道時亦疏未注意保持安全距離及左
    側車道上之行車狀況，以致丙○○之大貨車右前車角前保險
    桿部位與王儷臻自小客車車尾煞車燈部位擦撞，導致王儷臻
    駕駛之上開自小客車因而失控打橫衝向對向車道，而與對向
    來車由俞元穆於前開時間駕駛之車牌號碼XI-730號營業半聯
    結車沿前開道路由南往北方向行駛，行至上開路段時，因閃
    避不及而撞上王儷臻所駕駛之自小客車，致王儷臻、楊清河
    2 人於送醫急救後不治死亡。
二、案經被害人之家屬甲○○（王儷臻之父）、乙○○（楊清河
    之母）訴由台灣屏東地方法院檢察署檢察官偵查起訴。
    理  由
甲、程序方面：
一、屏東縣警察局潮州分局處理相驗案件初步調查報告暨報驗書
    、道路交通事故現場圖、潮州分局車禍現場處理報告、道路
    交通事故調查報告表(一)(二)、潮州分局道路交通事故肇事人自
    首情形紀錄表影本2 份、潮州分局中心來案各類案件紀錄表
    ，屏東縣警察局舉發違反道路交通管理事件通知書、丙○○
    、俞元穆之駕照、車號097-GX大貨車行照、台灣屏東地方法
    院檢察署檢察官相驗筆錄、驗斷書2 份、相驗屍體證明書2
    份，此類文書係被告以外之人於審判外所做之書面陳述，屬
    於傳聞證據。惟其本質上屬公務員本於職權所為，其正確性
    及可信性頗高，如有錯誤亦可請求更正，應屬159 條之4 第
    1 款由公務員職務上所製作之紀錄或證明文書，均具有證據
    能力。
二、人愛醫院王儷臻診斷證明書、潮州全民醫院楊清河診斷證明
    書，此種文書，係被告以外之人於審判外之書面陳述，依刑
    事訴訟法第159 條第1 項，屬傳聞證據。惟該診斷證明書係
    醫生在例行性之診療過中，對病患為醫療行為，醫生係從事
    業務之人，於醫療業務上或通常醫療業務過程所製作之文書
    ，應屬刑事訴訟法第159條之4第2款之文書，得為證據。
三、臺灣省高屏澎區車輛行車事故鑑定委員會鑑定意見書、臺灣
    省車輛行車事故覆議鑑定委員會95年3 月28日府覆議字第09
    50100058Ａ號函，中央警察大學95年11月24日校鑑科字第09
    50004428號鑑定書、屏東縣警察局潮州分局97年1 月8 日潮
    警交字第0960017444號函，中央警察大學97年1 月14日校鑑
    科字第0960007376號函，此類文書，係被告以外之人於審判
    外之書面陳述，依刑事訴訟法第159 條第1 項之規定，屬於
    傳聞證據，惟於立法理由明確說明，該條所謂「除法律有規
    定者」外，尚包括同法第159 條之1 至159 條之5 及第206
    條等規定。本件鑑定係經審判長、受命法官或檢察官選定或
    囑託機關、團體所為之鑑定，所鑑定之結果，鑑定人依刑事
    訴訟法第206 條所出具之鑑定報告，係刑事訴訟法第159 條
    第1 項所指例外規定，有證據能力。且被告對於該鑑定報告
    亦表示同意為證據，則依據刑事訴訟法第159 條之5 第1 項
    規定，自得為證據。
四、丙○○、俞元穆之酒精測定紀錄，係利用機械性列印之紀錄
    ，非為供述證據，故不屬傳聞證據。至現場照片42幀、ST-4
    536 號自小客車擦撞痕跡照片1 幀，被告、辯護人、檢察官
    亦同意作為證據，則依據刑事訴訟法第159 條之5 第1 項規
    定，自得為證據。
乙、實體方面：
一、訊據被告丙○○坦承與被害人王儷臻所駕駛之自小客車發生
    擦撞，導致王儷臻、楊清河死亡之事實不諱，惟矢口否認有
    何過失犯行，辯稱：我沒有過失，我不是擦撞到他車尾，是
    保險桿等語。
二、經查：
（一）被告於本院前審審理時坦承過失肇事，陳稱：「（你有無
      過失，過失在何處？）有，沒有注意到死者在我後方，第
      二次看到時已經距離約我50公尺處，死者車速很快從我前
      面衝過去，我當時車速也過快，速度約60公里。」、「我
      有超速及行駛內車道的過失。」、「（當時車速60公里以
      上？）是的。」等語（見本院交上訴卷第27頁、第44頁）
      ，可見被告之前亦坦承有過失犯行甚明。
（二）按行車速度，依速限標誌或標線之規定，無速限標誌或標
      線者，行車時速不得超過50公里。但在未劃設車道線、行
      車分向線或分向限制線之道路，或設有快慢車道分隔線之
      慢車道，時速不得超過40公里。次按汽車行駛時，駕駛人
      應注意車前狀況及兩車併行之間隔，並隨時採取必要之安
      全措施。又按大型汽車在同向三車道以上之道路，除準備
      左轉彎外，不得在內側車道行駛。道路交通安全規則第93
      條第1 項第3 款、第94條第3 項、第98條第1 項第1 款分
      別定有明文。
（三）本件被告丙○○駕駛營業大貨車，在限速50公里之上開肇
      事地點，以60公里之時速行駛內側車道，與王儷臻所駕駛
      原在外側車道行駛之自小客車，欲超車變換車道至內側車
      道，然因未保持安全距離，貿然超越被告之營業大貨車，
      被告亦疏未注意減速行駛，以致被告丙○○之右前車角前
      保險桿部位，與王儷臻所駕駛之車輛車尾煞車燈部位發生
      擦撞，致王儷臻所駕車輛失控衝向左前之對向車道而與對
      向來車碰撞而導致死亡，可見被告丙○○因違反上開規定
      ，對於本件車禍自有過失甚明。且本件車禍事故經原審送
      請中央警察大學鑑定結果，認被告丙○○駕車未注意車前
      右側外側車道上被害人王儷臻所駕車輛之行車狀況，於被
      害人王儷臻所駕車輛由外側車道欲變換至內側車道行駛過
      程中，被告丙○○之右前車角前保險桿部位，由後往前擦
      撞被害人車輛之車尾煞車燈部位肇事，致被害人車輛失控
      衝向左前之對向車道而與對向來車碰撞，被告丙○○為肇
      事次因，此有中央警察大學95年11月24日校鑑科字第0950
      004428號鑑定書1 份原審卷第67頁至78頁可憑。本案經最
      高法院發回後，本院再函請中央警察大學再就上開鑑定報
      告內容加以詮釋，其函覆：「本事故中，甲自小客車由外
      側車道超越乙大貨車並變換至內側車道行駛時，由於乙大
      貨車係以時速60至70公里之速度超速行駛（該路段速限時
      速50公里），因此，於外側車道行駛之甲自小客車，在變
      換至內側車道行駛時，其與內側車道後方來車（乙大貨車
      ）之安全距離，會受到內側車道來車（乙大貨車）行駛速
      度之影響；即內側車道來車（乙大貨車），若其速度越高
      ，則越會壓縮其與欲變換車道之甲車間的安全距離，也會
      影響欲變換車道之甲車對其變換車道時安全距離之判斷。
      本事故中，由於乙大貨車之超速行為，而壓縮了自己（乙
      大貨車）與右前方由外側車道變換至內側車道之甲車間的
      安全距離，使得乙大貨車右前車門腳踏板與右前角保險桿
      處，由後往前擦撞甲自小客車之左後車尾黃紅組合燈殼左
      側部位，造成甲車失控衝向對向內側車道，據此，甲車失
      控左偏進入對向車道之行為，應有受到左後方乙車由後往
      前擦撞力量之影響，亦即其影響部分係來自於乙大貨車之
      超速行為所致，同時也讓自己（乙大貨車）無足夠的反應
      時間，因此，乙大貨車亦有過失責任。」有該大學97年1
      月14日校鑑科字第0960007376號函1 份在本院卷第39頁足
      考。足徵該鑑定結果亦認定被告丙○○於本件車禍事故與
      有過失。雖臺灣省高屏澎區車輛行車事故鑑定委會員及臺
      灣省車輛行車事故覆議鑑定委會員之覆議鑑定結果均認定
      ：係被害人王儷臻駛自小客車向左變換車道未注意安全距
      離並讓直行車先行，擦撞後失控橫越分向限制線侵入來車
      道，為肇事原因，被告丙○○無肇事原因（見原審卷第13
      頁以下之94年9 月2 日高屏澎鑑字第940565號函、原審卷
      第41頁之95年3 月28日府覆議字第0950100058A 函），惟
      被告丙○○確有未注意車前右側外側車道上被害人車輛之
      行車狀況，於被害人車輛由外側車道欲變換至內側車道行
      駛過程中，被告丙○○之右前車角前保險桿部位，由後往
      前擦撞被害人車輛之車尾煞車燈部位情事，且被告坦承有
      過失，則被告丙○○對其未注意右前側之車輛狀況而未適
      時做妥適理處減速閃避，致其右前車角前保險桿部位與該
      車尾煞車燈部位擦撞，自仍應負過失之責，以中央警察大
      學之鑑定為可採，臺灣省高屏澎區車輛行車事故鑑定委會
      員及臺灣省車輛行車事故覆議鑑定委會員之覆議鑑定為不
      可採。
（四）又被害人王儷臻駕駛之自小客車因與被告之車輛擦撞後，
      因失控橫越分向限制線侵入對向車道，而對向適有俞元穆
      駕駛之聯結車駛至而閃避不及與自小客車發生撞擊，致被
      害人王儷臻受有頭部外傷、顱內出血、胸部肋骨骨折；被
      害人即小客車上乘客楊清河受有頭部外傷、顱內出血、胸
      部肋骨骨折、雙手臂骨折等傷害而均送醫後不治死亡，並
      有道路交通事故調查報告表、道路交通事故現場圖、勘驗
      筆錄、驗斷書、相驗屍體證明書、診斷證明書、相驗照片
      、現場照片附卷可稽。
（五）被害人王儷臻、楊清河2 人因本件車禍而死亡，被告丙○
      ○於本件車禍亦有過失，已如前述，則因被告丙○○之過
      失行為導致被害人2 人死亡，是被害人之死亡與被告之過
      失行為間有相當之因果關係。是本件事證明確，被告丙○
      ○業務過失致死犯行，堪以認定。
三、被告丙○○為職業大貨車駕駛，係以駕駛為業務之人，其因
    駕駛大貨車肇事致被害人王儷臻、楊清河2 人死亡。核被告
    所為，係犯刑法第276 條第2 項之業務過失致死罪。被告丙
    ○○以一過失行為致被害人王儷臻、楊清河2 人死亡，係一
    行為觸犯數罪名，應依刑法第55條想像競合犯之規定，論以
    一罪。
四、按被告行為後，刑法業經立法院修正或刪除，並經總統於94
    年2 月2 日公布，於95年7 月1 日施行。次按行為後法律有
    變更者，適用行為時之法律。但行為後之法律有利於行為人
    者，適用最有利於行為人之法律。修正後之刑法第2 條第1
    項定有明文。次按量刑前之決定應適用法律階段，須綜合罪
    刑有關之共犯、未遂犯、想像競合犯、牽連犯、連續犯、結
    合犯，以及累犯加重、自首減輕暨其他法定加減原因（如身
    分加減）與加減例等一切情形，綜其全部罪刑之結果而為比
    較後，始得依刑法第2 條第1 項之規定，決定應適用之構成
    要件、加重減輕事由等相關新舊法律，再依所決定適用之新
    舊法，依法量刑（最高法院95年第8 次刑庭會議決議參照）
    ，茲比較新舊法如下：
（一）被告行為後，刑法第276 條第2 項之法定刑為：「5 年以
      下有期徒刑或拘役，得併科3 千元以下罰金」雖未變更，
      但併科罰金部分，刑法第33條之規定業經變更，修正後刑
      法第33條第5 款規定「罰金：新臺幣1,000 元以上，以百
      元計算之。」，與修正前刑法第33條第5 款規定「罰金：
      1 元以上。」不同。比較新舊法結果，本案關於刑法第27
      6 條第2 項法定刑罰金部分，以舊法較有利於被告。
（二）被告行為時之刑法第41條第1 項前段規定：「犯最重本刑
      為5 年以下有期徒刑以下之刑之罪，而受6 個月以下有期
      徒刑或拘役之宣告，因身體、教育、職業、家庭之關係或
      其他正當事由，執行顯有困難者，得以1 元以上3 元以下
      折算1 日，易科罰金。」，又被告行為時之易科罰金折算
      標準，修正前罰金罰鍰提高標準條例第2 條前段（現已刪
      除）規定，就其原定數額提高為100 倍折算1 日，則本件
      被告行為時之易科罰金折算標準，應以銀元300 元折算1
      日，經折算為新臺幣後，應以新臺幣900 元折算為1 日。
      惟95年7 月1 日修正公布施行之刑法第41條第1 項前段則
      規定：「犯最重本刑為5 年以下有期徒刑以下之刑之罪，
      而受6 個月以下有期徒刑或拘役之宣告者，得以新臺幣1
      千元、2 千元或3 千元折算1 日，易科罰金。」比較修正
      前後之易科罰金折算標準，以95年7 月1 日修正公布施行
      前之規定，較有利於被告。
（三）經綜合全部罪刑而為比較結果，依刑法第2 條第1 項前段
      規定，適用行為時之刑法第41條第1 項前段規定，諭知易
      科罰金之折算標準。
五、原審未予詳查，遽為被告丙○○無罪之諭知，尚有未洽。檢
    察官上訴意旨，執此指摘原判決不當，為有理由，自應由本
    院將原判決予以撤銷改判。爰審酌被告丙○○駕車未注意右
    前側之其他車輛狀況而未適時做妥適理處減速閃避，致其右
    前車角前保險桿部位與被害人車尾煞車燈部位擦撞而肇事，
    致2 人死亡，造成損害甚大，迄今仍未與死者家屬和解理賠
    等一切情狀，量處有期徒刑10月。又查中華民國96年罪犯減
    刑條例已經於96年7 月4 日公布，自96年7 月16日施行。被
    告之犯罪時間在96年4 月24日以前，所犯之罪合於中華民國
    96年罪犯減刑條例第2 條第1 項第3 款之減刑條件，且無不
    予減刑之情形，應減其刑期二分之一，減其宣告刑為有期徒
    刑5 月，並諭知如易科罰金，以銀元300 元即新台幣900 元
    折算1 日。
據上論結，應依刑事訴訟法第369 條第1 項前段、第364 條、第
299 條第1 項前段，刑法第276 條第2 項、第55條、第2 條第1
項前段，修正前刑法第41條第1 項前段、刑法施行法第1 條之1
，修正前罰金罰鍰提高標準條例第2 條，中華民國96年罪犯減刑
條例第2 條第1 項第3 款、第7 條、第9 條，判決如主文。
本案經檢察官蔡國禎到庭執行職務。
中    華    民    國    97    年    2     月    25    日
                  刑事第二庭  審判長法  官  林正雄
                                    法  官  陳啟造
                                    法  官  黃壽燕
以上正本證明與原本無異。
如不服本判決應於收受本判決後10日內向本院提出上訴書狀，其
未敘述上訴理由者，並得於提起上訴後10日內向本院補提理由書
狀（均須按他造當事人之人數附繕本）「切勿逕送上級法院」。
中    華    民    國    97    年    2     月    25    日
                                    書記官  梁雅華
附錄本件判決論罪科刑法條：
中華民國刑法第276條
（過失致死罪）
  因過失致人於死者，處2 年以下有期徒刑、拘役或2 千元以下
  罰金。
  從事業務之人，因業務上之過失犯前項之罪者，處 5 年以下有
  期徒刑或拘役，得併科3 千元以下罰金。


司法院資訊處製作；財團法人民間司法改革基金會備份。
